臺灣高等法院臺中分院刑事判決　　　　99年度上易字第1617號
上　訴　人　臺灣彰化地方法院檢察署檢察官
被　　　告　蕭新豐
選任辯護人　許桂挺律師
　　　　　　黃士哲律師
上列上訴人因被告業務侵占案件，不服臺灣彰化地方法院99年度
易字第260號中華民國99年10月26日第一審判決（起訴案號：臺
灣彰化地方法院檢察署99年度調偵字第232號），提起上訴，本
院判決如下：
    主  文
上訴駁回。
    理  由
一、本案經本院審理結果，認第一審判決認事用法並無不當，應
    予維持，並引用第一審判決書之記載（如附件）。
二、上訴人即檢察官上訴意旨略以：(一)鑑定證人白連財並未參與
    本案CPU散熱器之檢測，其是否具有「證人」適格，已有疑
    義；如以「鑑定證人」身分予以訊問，原審亦未加以說明其
    何以具備鑑定證人之適格及其證言之證明力如何加以判斷，
    逕以其個人意見之詞為認定事實之基礎，顯然違背證據法則
    ，況原審僅以「對於電腦維修程序大致了解」之白連財之人
    之證述內容作為本案之判斷依據，洵屬輕率不當。(二)被告於
    告訴人取走電腦時既有時間向告訴人說明其主機板需更換，
    豈有「不及」向告訴人說明已更換CPU散熱器之理。況一般
    人難以發覺CPU散熱器遭更換，且更換零件需向顧客說明，
    被告係從事電腦維修工作之人，豈有不知擅自更換零件、扣
    留零件，極易引起交易紛爭？顯見被告故意隱瞞擅自更換
    CPU散熱器之事實。被告既然供稱CPU散熱器要送給告訴人，
    理當將原有散熱器一併歸還，豈有擅自據為己有之理。足見
    被告確實有不法所有之意圖甚明。(三)被告所提出之維修單據
    ，皆係維修成功之個案，本案被告並未重灌軟體，也未排除
    故障，自不能予以比照。被告檢修成本較低，因調包而換得
    效能較佳之CPU散熱器，顯有侵占之動機。被告如要收取維
    修費，自應先向告訴人說明後收取，豈有可能將電腦先行歸
    還再向告訴人收取之理？(四)告訴人質問被告為何CPU散熱器
    遭更換之時，因其犯行已遭告訴人識破，被告已無掩飾犯行
    之可能，只能坦承以對，自難僅憑被告無掩飾行為，推論被
    告無侵占犯意。(五)請求將告訴人所有CPU散熱器與被告更換
    之CPU散熱器，送相關電腦專業單位鑑定，2個CPU散熱器之
    功能是否正常及運作之相關數據，以明2者功能之差異等語
    。
三、按犯罪事實應依證據認定之，無證據不得認定犯罪事實；不
    能證明被告犯罪者，應諭知無罪之判決，刑事訴訟法第154
    條第2項、第301條第1項分別定有明文。又事實之認定，應
    憑證據，如未能發現相當證據，或證據不足以證明，自不能
    以推測或擬制之方法，以為裁判基礎（最高法院40年度臺上
    字第86號判例參照）。認定犯罪事實應依證據，為刑事訴訟
    法所明定，故被告否認犯罪事實所持之辯解，縱屬不能成立
    ，仍非有積極證據足以證明其犯罪行為，不能遽為有罪之認
    定（最高法院30年度上字第1831號判例參照）。而認定犯罪
    事實所憑之證據，雖不以直接證據為限，間接證據亦包括在
    內，然而無論直接證據或間接證據，其為訴訟上之證明，須
    於通常一般之人均不致有所懷疑，而得確信其為真實之程度
    者，始得據為有罪之認定，倘其證明尚未達到此一程度，而
    有合理之懷疑存在，而無從使事實審法院得有罪之確信時，
    即應由法院為諭知被告無罪之判決（最高法院76年度臺上字
    第4986號判例參照）。又刑事訴訟法第161條已於91年2月8
    日修正公布，其第1項規定：檢察官就被告犯罪事實，應負
    舉證責任，並指出證明之方法。因此，檢察官對於起訴之犯
    罪事實，應負提出證據及說服之實質舉證責任。倘其所提出
    之證據，不足為被告有罪之積極證明，或其指出證明之方法
    ，無從說服法院以形成被告有罪之心證，基於無罪推定之原
    則，自應為被告無罪判決之諭知（最高法院92年台上字第12
    8號判例意旨可資參照）。
四、查：(一)鑑定證人白連財於原審審理時，經原審命其以鑑定證
    人身分作證，其並以電腦同業公會總幹事之身分及從事電腦
    業26年之資歷，證述關於一般電腦檢測之流程，並未針對本
    案CPU散熱器檢測或維修過程予以作證，自非親自見聞本案
    維修過程之「證人」身分，且原審亦未以其為「證人」身分
    命其具結作證；又其身為經營者，雖未親自從事排除電腦故
    障之動作，然其對於僱用人從事電腦維修、販賣既負有監督
    管理之責，且於原審就辯護人、檢察官所提出關於電腦維修
    檢測之過程均能詳為證述，所述內容亦與實際從事維修電腦
    業務之證人陳民仕於本院所述大致相同，要難認鑑定證人白
    連財於原審所為證述內容，皆出於其個人臆測之詞，故檢察
    官此部分上訴意旨為無可採。(二)被告於歷次偵審期間，業已
    供述當時告訴人來店裡時，經伊告知電腦主機可能有問題，
    告訴人即很生氣的說他要別處修繕，就將電腦拿走了，伊來
    不及告知其有更換CPU散熱器等詞，與告訴人歷次指稱伊拿
    走時，有問被告有無動其電腦內之零件，被告回說沒有等詞
    ，2人之供述有天壤之別。復按「被害人之陳述如無瑕疵，
    且就其他方面調查又與事實相符，固足採為科刑之基礎，倘
    其陳述尚有瑕疵，而在未究明前，遽採為論罪科刑之根據，
    即難認為適法。」最高法院61年台上字第3099號判例要旨參
    照。查告訴人於本院準備程序時供稱：其自被告處取回電腦
    後，隨即拿至另一家電腦店維修重灌軟體，一下子就灌好了
    ，硬體設備並沒有任何損壞（見本院卷第23頁背面、24頁）
    ，惟經證人陳民仕於本院具結證稱：當時告訴人拿電腦來時
    ，好像是因為無法開機的問題，才拿來檢修，檢測出確實有
    故障後，伊好像有告訴他，他在其他家店有修過，他可能要
    去問原本的店家，一般而言檢測出故障之檢測費用為300元
    ，如果沒有檢測出故障，則不會收費，如果是重灌軟體的話
    ，費用為600元，名目是軟體重整或是軟體重灌（見本院卷
    第74頁背面至75頁），並提出昊馳電腦98年12月17日維修單
    據1份在卷（見本院卷第79頁）可佐。且稽之陳民仕所提上
    開維修單據1紙，其上僅有「基本檢測費300元」之記載，別
    無其他工資或零件之維修，甚至軟體重灌等記載。顯見告訴
    人於98年12月17日自被告處取回電腦後，隨即前往陳民仕所
    營昊馳電腦進行檢測，確實檢出該電腦無法開機而有故障之
    問題，以致並未進行任何電腦軟體重灌之行為，故告訴人上
    開所指其所有電腦硬體設備沒有問題，且當天就已經委請另
    家電腦業者重灌好軟體云云，顯與事實明顯不符，益徵被告
    辯解稱告訴人所有之電腦主機出現問題以致無法開機乙情，
    堪信屬實。至電腦業者於維修電腦過程中，通常不會將維修
    過程之全部細節逐一告知顧客，且以店內其他零件更換做測
    試時，也不會告知顧客，因為只是測試而已，已經鑑定證人
    白連財於原審（見原審卷第81頁背面）及證人陳民仕於本院
    （見本院卷第73頁正背面）均具結證明屬實。則被告於檢測
    電腦過程中，將告訴人原有之原廠CPU散熱器更換為其所有
    中古CPU散熱器，予以測試，尚難認出於不法所有之意圖。
    (三)證人陳民仕於本院證述：一般檢測出電腦故障時，會在檢
    測出來時向顧客收取檢測費300元，如未檢出故障則不收費
    ，如果客戶選擇不更換零件而要取走電腦時，則在顧客取走
    電腦時即會向其收取檢測費（見本院卷第73頁背面、74頁）
    。被告係因告訴人所有電腦主機有問題時告知告訴人，告訴
    人方前來取走電腦，然告訴人並未付檢測費用，此為告訴人
    歷次指證述所均不否認者。其雖指稱被告說是朋友，所以他
    說不用收費，然此節與被告歷次偵審供述：因為告訴人並未
    支付檢測費，而且他說要拿到別處檢測，之後會再拿回來，
    伊想等到告訴人拿回來時再向其收取檢測費等情節，亦屬迥
    然有別。而告訴人於98年12月17日取回電腦時，僅告訴人與
    被告2人在場，實際情形雙方各執一詞。然參照證人陳民仕
    證述當時告訴人拿去維修時，好像有說他在別家維修過，約
    略提及沒有辦法開機，故其有叫告訴人要問原本的店家一情
    ，暨告訴人於本院指稱：當時被告說電腦主機可能有問題，
    伊有說如果還要花其他的錢，伊可能就不要修繕（見本院卷
    第76頁）。可見依陳民仕從事電腦維修之業務，其僅檢測出
    電腦確實有故障，且知悉告訴人曾在別家修理過，即建議告
    訴人要返回原本店家處理，而告訴人於經被告、陳民仕確認
    確實有故障後，亦未在被告或陳民仕處進行任何實際修繕之
    動作，已臻明確。查陳民仕係告訴人提出並由檢察官聲請傳
    訊之證人（見本院卷第24、35頁），與被告並不相識，亦無
    任何往來，其所為證詞自無偏袒被告之理，則被告供稱待告
    訴人前往其他家檢測確認後再回來，伊想等到那時候再與告
    訴人結算檢測費用一情，即非無所依憑。(四)被告雖未於告訴
    人取回電腦之際，告知其已將電腦之CPU散熱器予以更換，
    有違交易之常情，然「刑法上之侵占罪，須持有人變易其原
    來之持有意思而為不法所有之意思，始能成立，如僅將持有
    物延不交還或有其他原因致一時未能交還，既缺乏主觀要件
    ，即難遽以該罪相繩。」最高法院68年台上字第3146號判例
    意旨參照。且如前所述，被告主觀認為告訴人送至別家檢測
    後，嗣後尚會返回店內，顯然告訴人委託被告維修或修繕或
    重灌軟體等行為尚未結束，則被告尚未將其原取下之CPU散
    熱器予以歸還，亦僅一時未予交還而已，尚難據此認定其有
    侵占之意圖。(五)本案依原審判決認定及本院上開所述，尚均
    無法證明告訴人指述被告所犯業務侵占乙節為可採，此外，
    公訴人復無法舉證證明被告有何業務侵占之犯行，僅以被告
    供述及所為如何違背常情、不可採，遽行推斷被告有本件業
    務侵占之犯行，亦與前開法律規定及相關判例意旨見解有違
    ，為本院所不採。(六)至檢察官上訴意旨另聲請鑑定CPU散熱
    器功效一節，然並未提出可受理鑑定之機關單位，而經本院
    職權委託財團法人工業技術研究院鑑定，該院覆稱：「因待
    鑑定事項並無相關檢驗標準以供比對，礙難提供鑑定服務，
    請諒察」，有本院公務電話查詢紀錄表、財團法人工業技術
    研究院100年5月11日工研轉字第1000007040號函文在卷（見
    本院卷第41、42、51頁）可明，再函知公訴人是否仍欲聲請
    鑑定併提供鑑定之單位名稱，則表示沒有要聲請調查證據，
    有本院函文及本院公務電話查詢紀錄表各1份存卷（見本院
    卷第53、56頁）可查。而本案事證已臻明朗，故本院不再為
    上開事項之鑑定。(七)公訴人於本院蒞庭時雖表示，被告可能
    涉犯刑法背信罪嫌（見本院卷第21頁），惟被告係接受告訴
    人之委託，從事維修、重灌電腦軟體之行為，顯然被告係本
    於委任契約，從事自己維修或重灌軟體之工作行為，並非為
    他人處理事務之人（最高法院29年上字第674號判例意旨參
    照），故公訴人此部分見解，洵屬有誤，附此敘明。
五、本案依現有事證，尚無法證明被告有公訴意旨所指之業務侵
    占犯行，已經原審詳予論述剖析，並逐一指駁公訴人所提出
    之證據如何不足為不利於被告之認定，所為論述與經驗法則
    、論理法則俱不相悖。公訴人上訴時復未見提出新事證，以
    證明被告有公訴意旨所指之犯行，僅就原審業已論述甚詳之
    部分，再持相異之己見，而為爭執，然如前揭所引用之判決
    判例要旨，其此部分上訴尚非可採，而要無理由，應予駁回
    。
據上論斷，應依刑事訴訟法第373條、第368條，判決如主文。
本案經檢察官朱介斌到庭執行職務。
中    華    民    國   100    年    7     月     6    日
            刑事第九庭  審判長法  官  江  德  千
                              法  官  莊  深  淵
                              法  官  賴  妙  雲
以上正本證明與原本無異。
不得上訴。
                              書記官  陳  宜  屏
中    華    民    國   100    年    7     月     6    日